臺灣屏東地方法院民事判決　　　　　　　 93年度訴字第569號
原　　　告　乙○○
訴訟代理人　鄭曉東律師
複代理人　　林朋助律師
被　　　告　丙○○
訴訟代理人　朱育男律師
複代理人　　何曜男律師
　　　　　　鄧國璽律師
上列當事人間土地所有權移轉登記事件，本院於民國94年4 月13
日言詞辯論終結，判決如下：
    主  文
被告應將坐落屏東縣里港鄉○○段五四三地號、面積四二七五平
方公尺；同段五四三之一地號、面積二０六二平方公尺；同段五
四三之四地號、面積二五三五三平方公尺，權利範圍各二分之一
之土地，各將其中應有部分二分之一之八分之一（即各筆土地應
有部分十六分之一）辦理所有權移轉登記予原告。
訴訟費用由被告負擔。
本判決於原告以新台幣伍拾萬元供擔保後，得假執行；被告於執
行標的物交付前，以新台幣壹佰肆拾玖萬捌仟佰伍拾陸元預供
擔保，得免為假執行。
　　事實及理由
一、原告主張：被告所有坐落屏東縣里港鄉○○段543 地號、面
    積4,275 平方公尺；同段543-1 地號、面積2,062 平方公尺
    ；同段543-4 地號，面積25,353平方公尺，權利範圍各二分
    之一之3 筆土地（下稱系爭土地），原係訴外人兩造之母陳
    修所有，已於民國60年3 月16日訂立鬮書，分配予被告8 分
    地、原告2 分地、訴外人陳朱審2 分地、陳錢業4 分地。陳
    修嗣於71年1 月19日將系爭土地所有權登記在被告名下，惟
    於辦理所有權移轉登記之同日，陳修要求被告書立覺書，載
    明系爭土地因政府法令規定，農地不得增加共有人，故暫由
    被告取得所有權，如能辦理土地分割或持分移轉登記，被告
    應無條件使原告取得2 分地之權利等語。依此覺書內容，被
    告係與訴外人陳修約定日後法令解禁，原告能取得農地所有
    權時，被告應將其中相當於 2分面積之土地移轉予原告。系
    爭土地合計面積31,690平方公尺，被告權利範圍為應有部分
    二分之一，合計面積為15,845平方公尺，以民間慣用面積單
    位「甲」、「分」折算，約為1甲6分地，原告分得2分地，
    即為被告所有系爭土地面積之八分之一，爰依上開利益第三
    人之覺書之法律關係，請求被告將系爭3筆土地，權利範圍
    各二分之一，各將其中應有部分二分之一之八分之一（即各
    筆土地應有部分十六分之一）辦理所有權移轉登記予原告。
    於本院聲明：如主文第1項所示，及願供擔保請准宣告假執
    行。
二、被告則以：訴外人陳修不識字，原告所提覺書、鬮書上並無
    陳修親自簽名，覺書上被告簽名亦非被告筆跡，該覺書、鬮
    書非屬真正，陳修並無將系爭土地贈與原告之意。又即使鬮
    書係屬真正，距今亦有34年，不動產回復請求權時效消滅等
    語資為抗辯。於本院聲明：原告之訴及假執行之聲請均駁回
    ，願供擔保請求免為假執行。
三、原告主張被告簽立上開覺書，載明被告於系爭土地農地所有
    權得移轉予原告時，即願無條件將相當於2 分面積之土地所
    有權移轉予原告等情，業據其提出土地登記謄本3 紙、覺書
    、鬮書各1 份為證（本院卷第8 至11、33至39頁），被告則
    以前揭情詞置辯，是本院於94年3 月14日準備程序中為兩造
    協議簡化爭點，認本件應審究者為：(一)原告所提覺書、鬮書
    是否真正？(二)被告有無移轉系爭土地所有權予原告之義務？
    如有，其面積為何？茲分述如下。
四、原告所提覺書、鬮書是否真正？
  (一)系爭土地原為陳修所有，於70年11月9 日贈與被告，並於71
    年1 月19日辦畢所有權移轉登記一節，有土地登記謄本附卷
    可稽，為兩造所不爭執，堪信為真實。又原告主張訴外人陳
    修於60年3 月16日，會同四房子嗣即訴外人陳朱審（大房）
    、陳錢業（二房）、甲○○（三房）、被告（四房）等人簽
    立鬮書，載明分產約定，並在鬮書第3 條「田地」欄記明「
    其中1 甲6 分是母親之名義，俟後當負責登記各人掌管，其
    分配如下：丙○○所得8 分、陳錢業所得4 分、陳朱審所得
    2 分、乙○○所得2 分」等情，業據原告提出鬮書1 份為證
    ，並經證人即三房甲○○於本院審理時證述：「我是兩造的
    哥哥，我有看過鬮書，當時訂立鬮書的人都有在場，系爭土
    地分配給4 人是母親陳修的意思」等語明確（本院卷第47頁
    ），核與證人即二房陳錢業之子陳清俊於本院證稱：「我有
    看過覺書及鬮書，原告庭呈之覺書、鬮書就是我母親陳錢業
    留給我的，另外陳朱審也有一份。我母親生前有告訴我這件
    事，我們分得之土地目前由我哥哥陳清松耕作，陳朱審分得
    部分由朱珮蓁交予李淑榕耕作，我在91年間曾要求被告返還
    系爭土地，當時被告沒有否認覺書、鬮書的真正，但不同意
    返還」等語（本院卷第49頁），及證人即大房陳朱審之女朱
    佩蓁於本院審理時證稱：「我有在母親陳朱審的遺物中看過
    覺書，我們分到2 分地，現在還有在耕作」等詞相符（本院
    卷第59頁）。
  (二)原告主張訴外人陳修將系爭土地於71年1 月19日辦理移轉登
    記予被告時，因法令限制，致陳修無法將各該土地應有部分
    直接登記予各房子女，乃暫全部登記在被告名下，並要求被
    告書立覺書，載明「立覺書人丙○○於民國71年11月9 日受
    贈取得後記不動產，右開不動產因辦理贈與當時，贈與人陳
    修，即親母之命，應將右開土地內分配陳錢業肆分地、陳朱
    審貳分地、乙○○貳分地，仍因政府法令規定，農地不得增
    加共有人，而將右開土地暫歸本人取得所有權，此後現耕土
    地依照分配面積各自掌管收獲，如能辦理土地分割或持分移
    轉登記，本人無條件提出有關證明文件歸右開名義人取得一
    切權利，恐口無憑，特立覺書同樣份，給每人各執壹份為
    後日之憑據」一節，業據原告提出覺書1 紙為證，該覺書意
    旨與上開鬮書分產意旨一致，且原告於辯論期日提出分別由
    陳朱審、陳錢業二房所保管迄今之鬮書原本2份、覺書原本2
    份供本院比對，本院觀其內容均屬相同，且紙質泛黃久遠，
    字跡印文均已褪色，上開鬮書、覺書既有數份分由數人保管
    ，益徵其非屬虛偽，確為真實，否則豈有各房所持覺書、鬮
    書完全相同之理？
  (三)被告雖辯稱：鬮書上簽名均係同一人筆跡，顯見在場者均未
    簽名云云，然查，鬮書上立鬮書人及見證人之簽名雖為同一
    人筆跡，惟其簽名之下均已蓋用印章或指印，依民法第3 條
    第2 項規定，本與簽名生同等效力，本院復參酌60年間國民
    教育仍不普及，及證人朱珮蓁、被告於本院分別供稱陳朱審
    、陳修不識字一情以觀，足徵上開鬮書之簽名應係由同一人
    統一書寫，再由各立鬮書人、見證人用印，尚難以此否認鬮
    書、覺書之真正，是被告所辯，非可採信。
  (四)是原告主張系爭土地因法令所限，乃由陳修以贈與為原因暫
    時登記在被告名下，待法令限制解除後再移轉予各房等情，
    應屬真實，堪以採信。
五、被告有無移轉系爭土地所有權予原告之義務？如有，其面積
    為何？
  (一)按私有農地所有權之移轉，其承受人以能自耕者為限，並不
    得移轉為共有。違反前項規定者，其所有權之移轉無效，土
    地法89年1月26日修正前第30條定有明文。本件原告主張因
    前開法令限制無法增加共有人，故訴外人陳修於71年間分配
    系爭土地時，將系爭土地所有權暫時全部登記在被告名下，
    並簽立覺書要求被告於法令限制解除後，移轉約定之應有部
    分予各房等情，業據提出與其所述相符之覺書為證，該覺書
    係屬真正，業如前述，故原告主張應信屬實。查土地法第30
    條之限制已於89年1月26日修法廢除，原告取得系爭土地之
    應有部分已無法令限制，上開覺書條件既已成就，是其依據
    覺書之約定，請求被告將系爭土地相當於2分地之應有部分
    辦理所有權移轉登記予原告，誠屬有據。至被告辯稱自鬮書
    作成之日起迄今已逾34年，時效已消滅云云，然查，前揭法
    令限制係於89年始解除，故覺書之條件乃於89年成就，距今
    僅5年，並無時效消滅可言，其所辯無足採信。
  (二)查系爭三筆土地面積合計為31,690平方公尺 (計算式4,275+
    2,062+25,353=31,690)，被告權利範圍為二分之一，面積折
    算為15,845平方公尺，依台灣民間慣用面積計算單位，「一
    甲」約為9,699.17平方公尺，「十分」為「一甲」，故被告
    應有部分面積合計約為1 甲6 分地，原告依上開覺書、鬮書
    所載，應分得2 分地，即相當於被告系爭土地面積合計之八
    分之一，故其請求被告將系爭3 筆土地，權利範圍各二分之
    一，各將其中應有部分二分之一之八分之一（即各筆土地應
    有部分十六分之一）辦理所有權移轉登記予原告，為有理由
    ，自應准許。
六、綜上所述，原告依據覺書之法律關係，請求被告移轉如主文
    第1 項所示之土地所有權予原告，自屬有據，應予准許。又
    兩造陳明願供擔保，聲請宣告假執行或免為假執行，經核均
    無不合，爰分別酌定相當擔保金額准許之。
七、據上論結，本件原告之訴為有理由，依民事訴訟法第78條、
    第390 條第2 項、第392 條，判決如主文。
中　　華　　民　　國　　94　　年　　4 　　月　　27　　日
                  民事第一庭    審判長法  官  羅心芳
                                      法  官  林雅莉
                                      法　官　翁世容
正本係照原本作成。
如不服本判決，應於收受送達後20日內向本院提出上訴書狀。
                                書記官　溫訓暖
中　　華　　民　　國　　94　　年　　4 　　月　　27　　日
